【裁判字號】    97,訴,341
【裁判日期】    990125
【裁判案由】    損害賠償
【裁判全文】
臺灣新竹地方法院民事判決               97年度訴字第341號
原      告  甲○○
被      告  乙○○
            丁  ○
前列二人共同
訴訟代理人  林思銘律師
複 代理 人  劉雅萍律師
            丙○○
            葉明軒
上列當事人間損害賠償事件，本院於民國98年12月28日言詞辯論
終結，判決如下：
    主  文
原告之訴及假執行之聲請均駁回。
訴訟費用由原告負擔。
    事  實
壹、原告方面：
一、原告起訴主張：
(一)、緣被告等於民國66年8 月9 日以總價新臺幣（下同）40,000
    ,000元向訴外人麥本有承買坐落新竹市○○段第1083地號即
    原東勢段第129 之1 地號土地（下稱系爭土地）及其上門牌
    號碼新竹市○○街10巷6 之8 號之房屋（下稱系爭房屋）。
    嗣被告等夥同訴外人林榮褔藉口願提供系爭土地並拆除系爭
    房屋，與原告就系爭土地簽訂合建契約，原告遂替被告等作
    保並貸與被告等支票乙紙供其使用。詎上開支票竟遭盜領，
    系爭土地亦遭訴外人新竹第五信用合作社查封，原告遂替被
    告等清償債務以撤銷查封，然系爭土地復遭訴外人新竹中小
    企業商業銀行股份有限公司查封。被告等自知無力清償債務
    ，即以系爭土地應有部分百分之60為標的與原告簽訂買賣契
    約，惟為適用自用住宅優惠稅率，節省百分之40之土地增值
    稅，遂以先移轉系爭土地所有權全部予原告，復由被告等買
    回系爭土地應有部分百分之40方式為之。嗣原告依約辦理地
    質鑽探、規畫設計、申請建築線指示、繪製施工圖、取得系
    爭土地建造執照後，豈料被告等不僅未依約拆除系爭房屋供
    原告建築，甚者擅自加蓋鐵皮屋，無權占有系爭土地，雖經
    原告屢次催告，均未獲被告等置理，兩造為此爭執不休，並
    曾因此向本院提起民事訴訟。然嗣後被告不顧兩造間簽署之
    買賣契約已逾民法第125 條消滅時效期間，仍向本院就系爭
    土地聲請假處分（經本院87年度裁全字第592 號民事裁定准
    予假處分，下稱系爭假處分，並經本院87年度執全字第535
    號假處分執行），將原告所有系爭土地應有部分百分之60部
    分予以查封。惟被告等系爭假處分查封登記原告所有系爭土
    地應有部分百分之60後，迄今未曾起訴，而兩造間之紛爭經
    臺灣高等法院86年度上更(一)字第555 號判決確定，認定被告
    等確有違約未拆除系爭房屋交付系爭土地予原告乙情。
(二)、按本院58年台上字第1421號判例所謂債務人賠償請求權之成
    立，不以債權人之故意過失為要件，乃指假扣押（假處分）
    裁定，因自始不當而撤銷，或因民事訴訟法第529 條第2 項
    及第530 條第3 項之規定而撤銷者，依同法第531 條規定，
    債權人應賠償債務人因假扣押（假處分）或供擔保所受損害
    之情形而言，並不包括假處分裁定依民事訴訟法第533 條準
    用第510 條第1 項規定，因假處分之原因消滅或其他因假處
    分之情事變更，而由債務人聲請撤銷之情形在內。最高法院
    75年台上字第2723號判例意旨可供參閱。揆諸上情，被告等
    聲請系爭假處分後迄今未曾起訴，後雖於97年3 月10日具狀
    撤回執行塗銷查封，惟已侵害原告財產權甚鉅。且查，系爭
    土地範圍269 平方公尺，原告應有部分為百分之60，系爭土
    地87年申報地價為每平方公尺4,240 元，96年1 月間申報地
    價為每平方公尺為5,040 元，被告等自89年6 月23日違法依
    系爭假處分請求查封原告前揭財產，至97年3 月14日本院發
    函新竹市地政事務所塗銷查封登記止，以前開土地公告現值
    之百分之10計算，該該段間原告因系爭假處分所受之損害為
    679,523 元（計算式：4,240 ×269 ×60% ×【8+1/2 】×
    10%+ 5,040×269 ×60% ×【1+74/365】×10% ＝679,523
    ），被告等當應負連帶賠償之責。為此，爰依民事訴訟法第
    533 條、第531 條規定，並參酌前揭判例意旨，請求如訴之
    聲明所示。
二、對被告答辯所為之陳述：
(一)、被告等違法延滯訴訟：
    被告等於本院97年9月8日言詞辯論程序中曾當庭提出之答辯
    狀及書證影本，未悉數提供原告，經本院當庭命其提供，至
    同年10月13日均未獲置理，與民事訴訟法第265條、第266條
    、第267條規定顯有不符。
(二)、被告等另行訴請原告應返還系爭土地（案號為本院97年度訴
    字第557 號），嗣經臺灣高等法院判決本件被告等敗訴，並
    經最高法院以98年度台上字第1700號民事裁定上訴駁回而告
    確定。
(三)、民事訴訟法第531條係無過失責任：
  1.查民訴律第663條理由謂假扣押之決定，因抗告而撤銷，或
    因逾起訴期限而撤銷之時，債權人不問故意或過失之有無，
    債務人因假扣押或其停止，抑或撤銷假扣押提存擔保所受之
    損害，應有賠債之責任，以防濫用假扣押之弊。此本條之所
    以設也。民事訴訟法第531條立法理由第1項可供參照。次查
    ，關於假扣押裁定因自始不當而撤銷，或因民事訴訟法第52
    9條第2項，及第530條第3項之規定而撤銷者，債權人應賠償
    債務人因假扣押或供擔保所受之損害，同法第531條定有明
    文，故債權人所負此項賠償損害責任，乃本於假扣押裁定撤
    銷之法定事由而生。債務人賠償請求權之成立，即不以債權
    人之故意或過失為要件。最高法院80年台上字第2004號判決
    意旨足憑。再查，債權人依民事訴訟法第530條第3項規定聲
    請撤銷假扣押裁定者，依同法第531條規定，應賠償債務人
    因假扣押或供擔保所受之損害。債權人所負此項賠償損害責
    任，乃本於假扣押裁定撤銷之法定事由而生，不以債權人有
    無故意或過失為要件。最高法院89年台上字第672號判決意
    已明文闡釋。另按，第530條第3項規定假扣押之裁定，債權
    人得聲請撤銷之，係57年本法大修正時增設之法文，債權人
    於聲請假扣押後又復請求撤銷，足以推定知其自己亦認為無
    實施假扣押程序以保全其債權之必要，此種因可歸責於債權
    人之事由，致使債務人受無端之損害，本條因亦增列為債務
    人賠償請求權發生之原因，以免債權人出爾反爾任意濫用假
    扣押程序，而資保護債務人。以上3種情形，不問債權人有
    無故意或過失，一經法院為撤銷假扣押裁定之裁定，該債權
    人即應依本條對債務人負賠償之責任。曹偉修教授著最新民
    事訴訟法釋論下冊73年5月版第1750、1751頁亦有所說明。
  2.本件被告等自69年間占用原告所有系爭土地，嗣於87年6月2
    3日向本院聲請系爭假處分，其間均未曾起訴，後無端撤回
    系爭假處分。依前揭立法理由、判例意旨及學者說明，被告
    等依法應負賠償責任，至為灼然。況門牌號碼新竹縣竹北市
    ○○○路10之1號14樓之房屋原為原告所有，因加以出售復
    遷入原告所有門牌號碼新竹縣竹北市○○○路142號房屋，
    係正當行使權利之行為，況原告已數次合法收受被告等及本
    院函件。綜上所述，被告等以原告遷址未明，無從送達等語
    置辯，顯無的放矢，亦與前揭說明不符，尚難採為對被告等
    有利之認定。
(四)、縱然民事訴訟法第531條係屬過失責任，亦應由被告等舉證
    渠等並無過失，始可免責：
    我民法關於違反保護他人之法律，設有過失推定之規定。此
    過失之推定，不獨就法律之違反，推定行為人為有過失，即
    於其所保護利益之侵害，亦推定其有過失。故原告祇需證明
    被告有違反法律規定之事實為足，毋須證明其有故意或過失
    ，而被告則須證明其對於法規之違反，並無過失，同時又須
    證明對於法規保護之利益之侵害，亦無過失，始得免責。何
    孝元教授著損害賠償研究76年10月版第62頁至第66頁足憑。
    據此，被告等倘未能舉證明渠等確無故意過失，參諸本件案
    例事實，被告等自無從免責。
(五)、被告等以爭點效置辯，主張原告並未受有任何損害，與法不
    符：
  1.按除別有規定外，確定之終局判決就經裁判之訴訟標的，有
    既判力。民事訴訟法第400 條第1 項段定有明文。次按，為
    訴訟標的之法律關係於確定之終局判決中經裁判後，該確定
    終局判決中有關訴訟標的之判斷，即成為規範當事人間法律
    關係之基準，嗣後同一事項於訴訟再起爭執時，當事人不得
    為與該確定判決意旨相反之主張，法院亦不得為與該確定判
    決意旨相反之判斷，此即民事訴訟制度為達終局地強制解決
    民事紛爭之目的所賦予確定終局判決之效力，通稱為判決之
    實質上確定力或既判力。其積極作用在於避免先後矛盾之判
    斷，消極作用則在於禁止重行起訴。民事訴訟法第400 條92
    年修正立法理由前段可供參考。再按，民事訴訟法第447 條
    所謂變更原判決，即廢棄第一審判決而自為判決以代之。最
    高法院29年上字第936 號判例意旨可供查閱。
  2.查被告等辯稱本法院85年度訴字第258號判決、臺灣高等法
    院85年度上字第1231號及同院86年度上更(一)字第555號民事
    判決已認定系爭土地係因兩造合建契約而登記於原告名下，
    惟前揭本院85年度訴字第258號判決雖經臺灣高等法院85年
    度上字第1231號判決予以維持，然臺灣高等法院85年度上字
    第1231號判決業經最高法院86年度台上字第3300號判決廢棄
    ，是前該本院85年度訴字第258號判決及臺灣高等法院85年
    度上字第1231號判決均非確定判決；而臺灣高等法院86年度
    上更(一)字第555號民事判決則經最高法院88年度台上字第244
    號確定裁定，亦非確定判決。況本件兩造間就系爭土地所生
    爭執曾經最高法院83年度台上字第1106號判決確定在案，是
    前該判決顯與前揭法例有所不符，委無足採。
(六)、原告因系爭假處分受有以下臚列之損害，被告等以原告未因
    系爭假處分受有損害等予置辯，尚無可採：
  1.經查，兩造於69年4月10日簽訂合建契約後，被告所有系爭
    土地即遭新竹第五信用合作社及新竹中小企業商業銀行股份
    有限公司先後查封，均由原告替其償還。被告等並於69年4
    月10日依兩造合建契約第4條向原告領取200,000元合建保證
    金，復於翌日向原告貸款200,000元，另於69年7月3日先後
    領取250,000 元、於同年7 月10日領取71,612元、同年9 月
    9 日領票款50,699元，前開事實均有原告提供之兩造合建契
    約書可資憑證，嗣被告更另向原告借票款達數十萬元。況且
    同年原告並就系爭土地支出地質鑽探費、建築師領取建築執
    照、繪建築圖說設計費、代繳被告之工程受益費、兩造辦理
    系爭土地移轉過戶所需之代書費、印花費、土地增值稅等費
    用共約100,000 元。
  2.依不當得利之法則請求返還不當得利，以無法律上之原因而
    受利益，致他人受有損害為其要件，…無權占有他人土地，
    可能獲得相當於租金之利益為社會通常之觀念，是被上訴人
    抗辯其占有系爭土地所得之利益，僅相當於法定最高限額租
    金之數額，尚屬可採。最高法院61年度台上字第1695號判例
    意旨參見。而契約不履行之損害賠償，可以當事人由該契約
    可得預計之利益證明之，前該證明可得之利益，有時可為遭
    受損害之證據，則原告有機會可以取得一固定之利益，而其
    確有取得之可能，法院有時亦可以其可能取得之利益，作為
    損害賠償之證明。是觀諸前揭判例意旨及法理，原告至少受
    有相當於租金之利益，當屬無疑。
三、訴之聲明：
(一)、被告等應連帶賠償原告679,523元，及自97年5月14日起至清
    償日止按年息百分之5計算之利息。
(二)、訴訟費用由被告等連帶負擔。
(三)、原告願供擔保請准宣告假執行。
四、證據：
    提出新竹市第五信用合作社69年2 年19日新五合催字第44號
    催告書、兩造於69年4 月10日簽訂之合建契約書、兩造於69
    年11月22日及70年3 月14日簽訂之土地買賣所有權移轉契約
    書、新竹縣政府建設局（69）建都字第2087號建造執照、新
    竹郵局第1782號存證信函、竹北六家郵局第239 號存證信函
    、最高法院88年度台上字第244 號民事裁定、本院87年6 月
    23日新院鑫執莊535 字第30538 號函、本院民事執行處97年
    3 月14日新院雲87執全莊字第535 號囑託塗銷查封登記書、
    新竹市○○段1083號土地登記謄本、最高法院80年台上字第
    2004號民事判決、最高法院89年台上字第672 號民事判決、
    曹偉修著最新民事訴訟法釋論73年5 月版第1750、1751頁、
    最高法院86年度台上字第3300號民事判決、最高法院83年度
    台上字第1106號民事判決、門牌號碼新竹縣竹北市○○○路
    10-1號14樓建物所有權狀、門牌號碼新竹縣竹北市○○○路
    142 號建物所有權狀、何孝元著損害賠償之研究76年10月版
    第62頁至第66頁、新竹市第五信用合作社69年2 年19日新五
    合催字第44號催告書、兩造於69年4 月10日簽訂之合建契約
    書、新竹市○○段1083地號土地登記簿謄本、新竹縣政府建
    設局（69）建都字第2087號建造執照、原告於69年6 月28日
    支付建築師設計費之存根、原告於69年9 月3 日支付建築執
    照規費之收據聯、原告代繳被告乙○○工程受益費之繳納通
    知單、原告代繳被告丁○工程受益費之繳納通知單、兩造簽
    訂之所有權買賣契約書、被告等欲將系爭土地讓渡合建於第
    三人附約、原告反制被告等讓渡第三人之附約、高法院98年
    度台上字第1700號民事裁定（均影本）為證。
貳、被告方面：
一、被告等聲請系爭處分後遲未起訴乙情，非可歸責於己：
    兩造於69年4月10日簽訂合建契約書後，先以訴外人即原告
    配偶曾淑貞為系爭土地移轉登記名義人，經被告等於本院提
    起民事訴訟後，經本院85年度訴字第258號民事判決曾淑貞
    應將系爭土地應有部分百分之60分別移轉予本件被告等，嗣
    前該判決經曾淑貞上訴最高法院，最高法院以86年度台上字
    第3300號判決「原判決廢棄，發回高等法院」，原告則於該
    案繫屬中即86年10月3日將原登記於曾淑貞名下之系爭土地
    應有部分百分之60，以夫妻聯合財產原因登記於本件原告名
    下，被告等遂就系爭土地聲請系爭假處分並據以為查封登記
    ，惟期間因被告等無從掌握原告住所對其為合法催告及解除
    兩造間之契約關係，致未能起訴，且因擔保提存期間過久，
    恐有逾時無法取回擔保金之虞，為此聲請撤回系爭假處分。
    此觀被告等辦理取回擔保金之過程中，得知原告當時戶籍地
    為新竹縣竹北市○○○路10之1號14樓，詎於被告等發函催
    告原告前，原告即逕自遷徙至新竹縣竹北市○○○路142號
    等事實，及被告等因前該最高法院86年度台上字第3300號判
    決發回臺灣高等法院更行審理，經臺灣高等法院以86年度上
    更(一)字第555 號民事判決「本件合建契約應尚未解除，被上
    訴人（即本件被告等）對上訴人（即本件原告）並無不當得
    利之請求權」，而於96、97年間委託律師寄發催告原告履行
    合建契約或解除契約之信函，及因原告搬遷不明而遭退回之
    信封影本至明。揆諸上情，足徵被告等並非於系爭假處分作
    成後故意拖延起訴，而係因原告住所一再遷徙使然。
二、被告等已另行起訴請求原告返還系爭土地：
    被告等為能取回系爭土地，遂於96及97年間多次催告原告履
    行合建契約或解除契約已如前述，並已另行起訴請求原告返
    還系爭土地，經本院受理案號為97年度訴字557號。
三、原告未因系爭假處分受有損害：
(一)、法院於確定判決理由中，對訴訟標的以外當事人所主張或抗
    辯之重要爭點，本於兩造辯論之結果所為之判斷結果，除有
    顯然違背法令，或當事人提出新訴訟資料足以推翻原判斷之
    情形外，於同一當事人間，就與該重要爭點有關之他訴訟，
    不得再為相反之主張，法院亦不得作相異之判斷，此源於訴
    訟上之誠信原則及當事人公平之訴訟法理，避免紛爭反覆發
    生，以達「一次解決紛爭」所生之一種判決效力（拘束力）
    ，即所謂「爭點效」，亦當為程序法所容許。最高法院96年
    度台上字第1782號判決要旨可參。
(二)、經查，臺灣高等法院86年度上更(一)字第55號確定判決理由第
    4點記載：「系爭土地最後一次遭法院查封係69年5月16日，
    而於69年7月14日即已塗銷查封登記，有土地登記簿謄本在
    卷可稽（見原審卷第86頁至第91頁），訴外人甲○○係於69
    年8月30日取得建造執照（見本院卷第39頁所附之建造執照
    ），足見該土地遭查封並未影響本案合建之進行。且據承辦
    此件移轉登記之代書莊定財於臺灣新竹地方法院82年度訴字
    第280號訴訟程中證稱：本件並非因買賣而辦移轉，是合建
    契約辦移轉，因地政機關私人間移轉登記原因只有贈與及買
    賣，一般合建都用買賣登記，通常買賣土地均會提出私契，
    並未聽說取消合建，改為買賣等語。查證人莊定財與兩造並
    無仇隙，且係就其親自承辦事項而為證述，自應認其證言為
    真正。又經本院前審向新竹市地政事務所調閱本件土地申請
    案卷（附於本院卷第67頁至第81頁），查明本登記事件之代
    理人實為蔡梅雀，而證人蔡梅雀亦證稱：伊僅是莊定財土地
    代書事務所職員負責送件，對有關送件內容伊不清楚等語（
    見本院卷第108 頁）。…實際承辦人即證人莊定財之妹莊錦
    貴到庭則證稱：『本案發生在69年間，因為時隔已久，且我
    們事務所案件又太多，我已不記得了。』、『一般辦理土地
    移轉登記，只有贈與、買賣、共有物分割三種，本件是否為
    合建或買賣不清楚。』、『我們是服務業，針對的是客戶的
    要求事項來辦理，抵押的用紙和買賣的用紙完全不同，我們
    不可能不管當事人要辦抵押，而我們去辦買賣登記。』、『
    附批部分是我哥哥筆跡，追約一行是我的筆跡沒錯，何以當
    時是辦抵押，後來是用買賣辦理移轉，我雖不瞭解過程，但
    是我們一定是基於兩造的合意，由他們來委託我們，我們才
    會為他們辦理移轉登記。至於為何要過戶兩次，這原因我亦
    不記得了，我們只是照著雙方意思去辦。』各等語（見本院
    卷第109 頁、第130 頁至第131 頁）。證人蔡梅雀、莊錦貴
    對於本件移轉登記之經過既均毫無記憶，則上訴人欲以該二
    證人為證據方法，證明被上訴人深懼向銀行辦理抵押，致以
    賣土地之方式解脫經濟困境一節，即非可採。是以被上訴人
    主張其係依合建契約移轉系爭土地百分之60與上訴人曾淑貞
    等情，勘信為真實。退一步言，果如上訴人所言，被上訴人
    因建照失效，願將土地出賣予甲○○，為何不是將全部所有
    權移轉登記予上訴人，而係依合建契約第7 條之約定，將甲
    ○○依合建契約應分得之應有部分百分之60過戶予上訴人?
    足見本件移轉登記，仍係基於合建契約之關係，應甲○○之
    要求將其應分得之百分之60部分先行過戶。果係合建不成，
    轉為買賣，上訴人殊無再各移轉百分之20之應有部分予被上
    訴人所有之理，是上訴人辯稱係買賣，顯不可採。況被上訴
    人於84年7 月13日委託林思銘律師以第920 號存證信函，催
    請甲○○履行合建契約時，甲○○同年月27日所回1782號存
    證信函，亦主張合建契約尚未解除，僅催告被上訴人應於文
    到30日內將土地上建物拆除並交付寄件人（即上訴人）建築
    及積欠寄件人之款項、利息及賠償其損失，逾期即解除本件
    契約，益徵甲○○所謂69年因建築執照過期，雙方已終止合
    建，改為買賣云云，無足採取。」前開說明，於兩造土地所
    有權移轉事件歷審判決之本院85年度訴字第258 號判決理由
    2 、及臺灣高等法院85年度上字第1231號判決理由4 亦可得
    知。
(三)、揆諸前揭最高法院裁判要旨，原告所稱關於被告係因欠債而
    將系爭土地出賣予伊之主張，應受前案確定判決「爭點效」
    之拘束。是系爭假處分係基於系爭土地因兩造合建契約而登
    記於原告名下，從而系爭假處分存續期間，合建契約尚未經
    解除而仍為有效存在，原告除履行合建契約外，不得對系爭
    土地為其他處分。況且原告當時亦未曾聲請法院命本件被告
    等限期起訴。故原告未因此受有損害至為顯然。
四、被告於系爭假處分做成後未即時起訴，與原告是否因假處分
    而受有損害間並無因果關係：
    按假處分裁定因自始不當而撤銷者，債權人固應賠償債務人
    因假處分所受之損害，但必債務人確因假處分受有損害，且
    損害與假處分之間具有因果關係，始得請求賠償。最高法院
    60年台上字第4703號判例可資參照。經查，被告未即時起訴
    ，與原告是否因假處分而受有損害間有何因果關係，原告未
    曾舉證釋明，參酌前揭最高法院判例意旨，原告請求當非可
    採。
五、原告請求被告等應連帶賠償679,523元，亦屬無據：
    本件原告逕以系爭土地公告現值之百分之10，及系爭假處分
    年數計算其價額為請求損害賠償之金額，並未就其因系爭假
    處分所受損害內容為何，即遽然請求被告等應連帶賠償其67
    9,523元，自無可採。
六、答辯聲明：
(一)、原告之訴及假執行之聲請均駁回。
(二)、訴訟費用由原告負擔。
(三)、如受不利之判決，被告等願供擔保請准宣告免為假執行。
七、證據：
    提出本院85年度訴字第258 號民事判決、臺灣高等法院85年
    度上字第1231號民事判決、臺灣高等法院86年度上更(一)字第
    555 號民事判決、原告戶籍謄本、被告訴訟代理人函3 件及
    退回之信封4 件、新竹市○○段1083地號土地異動索引2 張
    、臺灣高等法院98年度上字第70號民事判決、本院97年度訴
    字第557 號民事判決、最高法院98年度台上字第1700號民事
    裁定（均影本）為證。
、兩造不爭執事項：
一、被告等於66年8月9日以總價40,000,000元向麥本有承買坐落
    於新竹市○○段第1083地號（即原東勢段第129 之1 地號）
    之系爭土地，及其上門牌號碼新竹市○○街10巷6 之8 號之
    系爭房屋，嗣兩造就系爭土地簽訂合建契約，由被告等提供
    系爭土地並拆除系爭房屋。
二、前該合建契約簽訂後，兩造另就系爭土地簽訂買賣契約，約
    定被告等應將系爭土地應有部分百分之60移轉予原告，惟為
    適用自用住宅優惠稅率，節省百分之40之土地增值稅，遂以
    先移轉系爭土地所有權全部予原告，復由被告等買回系爭土
    地應有部分百分之40方式為之。嗣兩造因被告等未拆除系爭
    房屋，且有於系爭土地上加蓋鐵皮屋、占有系爭土地等情，
    向本院提起訴訟，經本院85年度訴字第258號民事判決曾淑
    貞應將系爭土地應有部分百分之30移轉登記予本件被告乙○
    ○，其中應有部分百分之30移轉登記予本件被告丁○。前開
    判決雖經曾淑貞提起上訴，然遭臺灣高等法院以85年度上字
    第1231號民事判決上訴駁回，嗣經上訴最高法院，該院86年
    度台上字第3300號民事判決前開臺灣高等法院85年度上字第
    1231號民事判決應予廢棄，發回臺灣高等法院更審。後臺灣
    高等法院以86年度上更字(一)字第555 號民事判決本件被告等
    變更之訴駁回，其後本件被告等雖上訴最高法院，然經該院
    以88年度台上字第244 號民事裁定上訴駁回而宣告確定。
三、本件被告等於最高法院以86年度台上字第3300號民事判決原
    第二審之臺灣高等法院85年度上字第1231號民事判決應予廢
    棄，並發回更審後，本件被告等即於87年6 月5 日向本院聲
    請假處分系爭土地，經本院87年度裁全字第592 號民事裁定
    准予假處分（主文：聲請人（即本案被告）以新台幣伍拾陸
    萬肆仟玖佰元，為債務人（即本案原告）提供擔保後，債務
    人對於坐落新竹市○○段第一○八三地號（重測前為東勢段
    一二九之一及一二九之五地號）土地，面積二六九平方公尺
    ，權利範圍百分之六十，不得為讓與、抵押、出租及其他一
    切處分行為。）並經本院87年度執全字第535 號假處分執行
    將原告所有之系爭土地應有部分百分60之部分為查封登記。
    後被告於未曾另行起訴情形下，於97年3 月10日具狀向本院
    聲請撤回系爭假處分，本院於收受本件被告等之聲請撤回狀
    後，於97年3 月14日發函囑託新竹地政事務所辦理查封登記
    。
四、本件被告等於原告提起本件訴訟後，曾向本院另訴請求本件
    原告應返還系爭土地應有部分百分之30移轉登記予被告乙○
    ○，應有部分百分之30移轉登記予被告丁○所有，經本院97
    年度訴字第557號判決駁回，嗣後雖提起上訴，惟分別業經
    臺灣高等法院98年度上字第70號民事判決上訴駁回，最高法
    院98年度台上字第1700號民事裁定上訴駁回而告確定。
肆、兩造爭執事項及本件爭點：
    原告主張被告等於87年6 月5 日聲請本院核發87年度執全字
    第535 號假處分裁定，並依假處分執行查封原告系爭土地，
    迄97年3 月10日止均未曾起訴即具狀撤回，為此主張被告等
    依民事訴訟法第531 條第1 項規定應負連帶損害賠償之責，
    有無理由？
伍、法院之判斷：
一、按假扣押裁定因自始不當而撤銷或因債權人未遵期起訴及債
    權人聲請撤銷假扣押裁定者，債權人應賠償債務人因假扣押
    或供擔保所受之損害，民事訴訟法第531 條第1 項定有明文
    。又所謂債權人聲請撤銷假扣押者，倘依文理解釋，假扣押
    裁定，凡依債權人之聲請而撤銷者，不問其請求是否正當，
    均應由債權人負損害賠償責任，不啻認為債權人正當權利之
    行使，亦為不法侵害他人之權利，顯與假扣押制度保全強制
    執行之本旨相悖。揆諸民事訴訟法第531 條之立法目的既在
    防止濫用假扣押之弊，始令債權人不問故意或過失，只需假
    扣押裁定有因「自始不當而撤銷」、「債權人不於一定期間
    內起訴」或「債權人聲請撤銷」之任一情況，且債務人因假
    扣押或供擔保受有損害，而所受損害又與假扣押間具有因果
    關係，債權人即應負損害賠償責任，可見立法上採列舉之方
    式，課以債權人較重之損害賠償責任，自應限縮解釋假扣押
    裁定因債權人之聲請而撤銷者，僅於債權人之請求為不當時
    有其適用，如債權人之請求經本案確定判決所否認，足以證
    明其並無正當之權利，對於債務人因假扣押或供擔保所受之
    損害，自應負賠償責任；又民事訴訟法第531 條規定向假扣
    押債權人請求賠償者，係與「假扣押裁定因自始不當而撤銷
    」、「假扣押債權人未依限期起訴」併列為請求賠償之原因
    ，則解釋「假扣押裁定因假扣押債權人聲請而撤銷」之要件
    ，應予限縮解釋為僅於債權人之請求不正當者，始應由假扣
    押債權人對假扣押債務人負賠償責任，方稱公允（最高法院
    94年度臺上字第50號裁判意旨、臺灣高等法院暨所屬法院89
    年度法律座談會民事類提案第41號參照）。
二、經查，被告（即本院87年度裁全字第592 號案聲請人）於87
    年6 月5 日以「於69年4 月10日與原告（即前開案債務人）
    訂立合建契約，迄今仍未建築，經催告其履行仍不回應，乃
    以起訴狀繕本之送達為解約，兩造間合建契約既已解除，則
    債務人應將聲請人依合建契約先移轉百分之六十持分予其所
    有之部分，移轉登記返還聲請人」為由，向本院聲請系爭假
    處分裁定獲准，經被告提存擔保金564,900 元，並於87年6
    月25日假處分執行系爭土地查封。嗣於97年3 月11日被告具
    狀以「無繼續辦理之必要」為由撤回假處分執行等情，業經
    本院依職權調閱本院87年度裁全字第592 號、87年度執全字
    第535 號卷查明屬實，又原告於88年4 月15日具狀聲請撤銷
    系爭假處分，經本院於88年5 月17日以88年度裁全聲字第67
    號民事裁定「撤銷民國八十七年六月十六日所為八十七年度
    裁全字第五九二號假處分裁定」，嗣經被告抗告，本院又於
    88年6 月16日撤銷原裁定，經原告抗告，經臺灣高等法院於
    88年8 月21日以88年度抗字第2654號民事裁定「廢棄原裁定
    ，相對人對原法院八十八年五月十七日所為撤銷八十七年度
    裁全字第五九二號假處分裁定所為抗告駁回」。嗣經最高法
    院88年11月26日以88年度台抗字第628 號民事裁定「廢棄原
    裁定，應由臺灣高等法院更為裁定」。嗣經臺灣高等法院89
    年1 月29日以89年度抗更(一)字第1 號民事裁定「駁回抗告」
    （理由：相對人主張係於前案確定後，為保全另一不當得利
    之請求而聲請假處分，與聲請人所稱之本案判決尚難認係同
    一事件）。觀諸被告乙○○、丁○於82年4 月1 日對本件原
    告甲○○及曾淑貞起訴，以合建契約業經解除為由，請求將
    系爭土地移轉登記為被告所有，經本院82年6 月28日82年度
    訴字第280 號民事判決，甲○○、曾淑貞應將坐落新竹市○
    ○段一○八三地號土地，就其中應有部分百分之30移轉登記
    予乙○○，其中應有部分百分之30移轉登記予丁○所有。嗣
    經臺灣高等法院83年1 月17日82年度上字第1374號民事判決
    駁回被告乙○○、丁○之訴（理由：合建契約尚未合法解除
    ，因乙○○、丁○未將土地上房屋拆除，尚難認甲○○、曾
    淑貞違約），嗣經最高法院83年5 月6 日以83年度1106號民
    事裁定駁回上訴確定。被告於85年2 月5 日又以再催告原告
    履約而未履行解約為由，對原告及曾淑貞起訴，請求移轉登
    記系爭土地，經本院85年度訴字第28號民事判決曾淑貞應將
    系爭土地應有部分百分之30移轉登記予本件被告乙○○，其
    中應有部分百分之30移轉登記予本件被告丁○。前開判決經
    曾淑貞提起上訴，然遭臺灣高等法院以85年度上字第1231號
    民事判決上訴駁回，嗣經上訴最高法院，該院86年度台上字
    第3300號民事判決前開臺灣高等法院85年度上字第1231號民
    事判決應予廢棄，發回臺灣高等法院更審。嗣經臺灣高等法
    院87年3 月24日86年度上更(一)字第555 號民事判決以被告未
    拆除房屋致原告無法開工，解除契約無據，亦無不當得利請
    求權。經最高法院88年2 月4 日以88年度244 號民事判決駁
    回上訴確定。被告又於97年7 月22日以原告違約為由解除契
    約，對原告起訴請求返還系爭土地，經97年12月10日本院97
    年度訴字第557 號民事判決駁回其訴（因被告未拆除房屋提
    供適合建築之土地與原告建築），嗣經臺灣高等法院98 年5
    月20日以98年度上字第70號民事判決駁回上訴。最高法院98
    年9 月30日以98年度台上字第1700號民事裁定駁回上訴確定
    。亦經本院依職權調閱上開卷證查明屬實。衡酌被告聲請系
    爭土地假處分時最高法院尚未駁回其上訴（最高法院88年度
    244 號案件），且原告聲請撤銷系爭假處分，最後經臺灣高
    等法院89年1 月29日以89年度抗更(一)字第1 號民事裁定「駁
    回抗告」（理由：相對人主張係於前案確定後，為保全另一
    不當得利之請求而聲請假處分，與聲請人所稱之本案判決尚
    難認係同一事件）。則被告基於保全對原告土地移轉登記請
    求權及不當得利債權，自有保全假處分之必要。被告聲請對
    系爭土地假處分，即屬權利之正當行使；況且，被告係於前
    開本案判決確定後始聲請撤銷系爭假處分裁定，亦難認有何
    濫行假處分又任意撤銷之情形。從而，原告依民事訴訟法第
    531 條第1 項規定請求被告負損害賠償責任，自非有據。原
    告雖主張被告於聲請假處分裁定後，遲未對其提起本案訴訟
    ，復主動撤銷假處分裁定，應依民事訴訟法第531 條第1 項
    規定負損害賠償責任云云，然而原告亦得再請求命被告限期
    起訴，被告不於法院所命期間內起訴，得依民事訴訟法第52
    9 條第4 項、533 條規定，聲請命假處分之法院撤銷假處分
    裁定。然而原告始終亦未請求命被告限期起訴，原告此部分
    主張，尚屬無據。
三、按假扣押裁定，因債權人未於法院所命起訴限期內起訴，經
    債務人聲請法院予以撤銷，債權人固應賠償債務人因假扣押
    所受之損害，惟必債務人確因假扣押受有損害，且損害與假
    扣押之間具有因果關係者，始得請求賠償（最高法院84年台
    上第1530號裁判意旨參照）；次按假扣押裁定，因自始不當
    而撤銷，或因第529 條第2 項及第530 條第3 項之規定而撤
    銷者，債權人應賠償債務人因假扣押或供擔保所受之損害，
    民事訴訟法第531 條定有明文。是假扣押裁定依前述法定事
    由而撤銷者，其因假扣押受有損害之債務人，始得依該第53
    1 條之規定請求損害賠償。（最高法院82年台上字第141號
    裁判意旨參照），參酌被告始終未曾交付系爭土地予原告，
    依被告聲請系爭土地假處分之內容係命就系爭土地不得出租
    及處分行為，並無不得依合建契約建築之情形，原告雖主張
    因其已依約辦理地質鑽探、規畫設計、申請建築線指示、繪
    製施工圖、取得系爭土地建造執照（建築師設計費、建造執
    照規費、工程受益費、移轉登記之費用、增值稅、支付被告
    合建保證金、代償債務等），被告始終未依約拆除系爭房屋
    供原告建築，甚者擅自加蓋鐵皮屋，無權占有系爭土地，侵
    害原告財產經濟效用，然而依前開判決內容以觀，被告既未
    曾將系爭土地提供原告使用，且依前開系爭假處分之內容係
    在限制原告就系爭土地為出租或處分行為，原告既亦始終未
    能使用系爭土地，不因假處分裁定而有不同，原告並未舉證
    其有何因假處分而損失經濟利益。至於原告所提出因被告未
    依約履行合建契約所生之損害，尚與系爭假處分無涉，該項
    因被告未依約履行合建契約所生之損害原告自應另行對被告
    起訴請求，附此敘明。
四、綜上所述，原告依民事訴訟法第531 條第1 項條第1 項前段
    規定，請求被告應連帶賠償原告679, 523元，及自97年5 月
    14日起至清償日止按年息百分之5 計算之利息，為無理由，
    應予駁回。又原告之訴既經駁回，其假執行之聲請即失所附
    麗，應併予駁回，併此敘明。
五、本件事實已臻明確，兩造其餘主張攻擊、防禦方法及所提證
    據，經本院逐一審酌後，認與判決結果不生影響，毋庸再予
    論述，併予敘明。
六、據上論結，本件原告之訴為無理由，依民事訴訟法第78條，
    判決如主文。
中    華    民    國    99    年    1     月    25    日
                  民事第一庭    法  官  林麗玉
以上正本係照原本作成。
如對本判決上訴，須於判決送達後20日內向本院提出上訴狀。
中    華    民    國    99    年    1     月    25    日
                                書記官  鄭明枝

司法院資訊處製作；財團法人民間司法改革基金會備份。
